【裁判字號】    98,上易,796
【裁判日期】    981229
【裁判案由】    侵權行為損害賠償
【裁判全文】
臺灣高等法院民事判決                 98年度上易字第796號
上  訴  人  丁○○
訴訟代理人  林福地律師
被  上訴人  乙○○
法定代理人  丙○○
            甲○○
訴訟代理人  劉志忠律師
上列當事人間因侵權行為損害賠償事件，上訴人對於中華民國98
年6月30日臺灣板橋地方法院96年度訴字第2616號第一審判決提
起上訴，本院於98年12月15日言詞辯論終結，判決如下：
  主  文
上訴駁回。
第二審訴訟費用由上訴人負擔。
  事實及理由
一、被上訴人起訴主張：被上訴人於民國（下同）96年8月26日
    出生後，即由父母委請上訴人擔任褓母，照顧時間為每週一
    至週五全日，週休二日始由被上訴人父母攜回照顧。詎於96
    年11月13日下午5時45分許，被上訴人父母接獲上訴人來電
    稱被上訴人因心跳停止，送至衛生署立臺北醫院（下稱臺北
    醫院）急救，嗣被上訴人恢復心跳後，再轉送國立臺灣大學
    醫學院附設醫院（下稱臺大醫院）住院治療，經該院診斷為
    硬腦膜下腔、蜘蛛膜下腔、腦實質多發性出血合併呼吸衰竭
    ，呈現昏迷狀況，需24小時依賴呼吸器治療，後於96年12月
    12日轉至益民醫院住院照護。因係上訴人於照顧被上訴人之
    過程中，餵奶拍嗝或與之嬉戲而大力搖晃被上訴人，以致被
    上訴人腦部出血，且於96年11月13日下午3時30分許發現被
    上訴人有異時，竟延遲超過1小時之下午4時42分21秒始向11
    9勤務中心報案，造成被上訴人腦部受到重創，至今仍須每
    日24小時仰賴呼吸器以維持生命現象，使被上訴人受有醫療
    、照護費用461萬7,600元及精神慰撫金300萬元之損害，爰
    依侵權行為損害賠償之法律關係，請求上訴人先於新臺幣（
    下同）150萬元之範圍內為賠償等情。原審為被上訴人全部
    勝訴之判決，上訴人不服，提起上訴，被上訴人則聲明：(一)
    上訴駁回；(二)訴訟費用由上訴人負擔。
二、上訴人則以：上訴人接受托嬰時，即發現被上訴人皮膚泛紅
    、手腳僵硬，旋向被上訴人父母反應，惟被上訴人之母僅稱
    係其懷孕期間營養過剩所致；而腦血管爆裂之原因甚多，可
    能為被上訴人先天性疾病、先天體質較差或其母懷孕期間體
    質狀況有異、服用藥物所致，但被上訴人經醫院診斷確認並
    無外傷，足證上訴人對被上訴人之照顧並無過失。又依臺大
    醫院97年6月11日校附醫秘字第0970206272號函稱：「可能
    導致嬰兒顱內出血原因不只一個，目前尚無法以醫學檢查直
    接判斷其成因」，堪認目前被上訴人之病因並非以「醫學檢
    查」而能得知。另財團法人長庚紀念醫院林口分院（下稱長
    庚醫院）97年12月24日（九七）長庚院法字第1063號函稱：
    「若病童於疫苗注射與維生素C缺乏情形下可能會呈現類似
    嬰兒搖晃症候群」等語，益徵被上訴人發病之病因並非單一
    之嬰兒搖晃症候群。再依長庚醫院98年3月2日（九八）長庚
    院法字第87號函固稱：「其檢查影像結果呈現符合外力所致
    傷害之嬰兒搖晃症候群，並可推估並同於掃描前3週及3天內
    分別受到至少二項外力」等語，惟未說明得否排除係「病童
    於疫苗注射與維生素C缺乏之情況或其他原因」所致，且被
    上訴人接受腦部掃描前3週及3天內，被上訴人父母亦有照顧
    被上訴人，無法排除係被上訴人父母搖晃被上訴人或其他成
    因造成，故上開鑑定報告顯不能證明被上訴人之病因係上訴
    人不當施加外力所造成。此外，上訴人於96年11月13日下午
    4時許為被上訴人洗澡時，發現其嘴唇發白且無心跳，立即
    通知119勤務中心，並依該中心指示為被上訴人進行CPR搶救
    ，直至救援人員前來，復於被上訴人送醫後，立即致電其父
    母，告知被上訴人病危，並無延誤送醫之過失，且臺灣板橋
    地方法院檢察署檢察官97年偵字第22040號不起訴處分書亦
    認定此節等語，資為抗辯，並為上訴聲明：(一)原判決廢棄；
    (二)上開廢棄部分，被上訴人在第一審之訴駁回；(三)第一、二
    審訴訟費用，由被上訴人負擔。
三、兩造不爭之事實：
    (一)被上訴人於96年8月26日出生後即由其父母委請上訴人擔
      任褓母，照顧時間為每周一至週五全日，週休二日由父母
      帶回照顧。
    (二)被上訴人於96年11月13日下午心跳停止，經上訴人於當日
      下午4時42分21秒許，通報119勤務中心送往臺北醫院急救
      ，待心跳恢復後，再轉送臺大醫院住院治療，經診斷為硬
      腦膜下腔、蜘蛛膜下腔、腦實質多發性出血合併呼吸衰竭
      而呈昏迷狀況，須24小時依賴呼吸器以維持生命跡象，後
      於96年12月12日轉至益民醫院住院照護。
四、兩造爭執要旨：(一)上訴人就被上訴人受有嚴重傷害，是否為
    其過失所致？(二)上訴人應否負損害賠償責任？其金額若干？
    茲分述之：
    (一)上訴人就被上訴人受嚴重傷害為其過失所致：
      本件上訴人主張長庚醫院三次鑑定之鑑定意見，就被上訴
      人是否受外力乙節，前後矛盾，不得作為判斷依據云云，
      惟查：
      1.原審係於97年8月22日第一次函請長庚醫院，就台大醫
        院診斷被上訴人因硬腦膜下腔、蜘蛛膜下腔、腦實質多
        發性出血合併呼吸衰竭而呈昏迷狀況且需仰賴呼吸器，
        請長庚醫院林口分院就被上訴人上述病狀之成因為何？
        是否為外力所致？等事項為鑑定。而長庚醫院於97年10
        月9日以（97）長庚院法字第0815號函鑑定意見指出：
        「待鑑定事項：病患之診斷為硬腦膜下腔、蜘蛛膜下腔
        、腦實質多發性出血合併呼吸衰竭而呈昏迷狀況，可否
        說明上開病症之成因為何？是否為外力所致？回覆：依
        據病例記載，病患罹患之硬腦膜下腔、蜘蛛膜下腔、腦
        實質多發性出血合併呼吸衰竭而呈昏迷狀況，且同時有
        Retind hemorrhye等症狀，臨床上應考慮shaken baby
        syndrome（嬰兒搖晃症候群），但因病患短期內接受過
        疫苗注射，亦有可能為成因之一。惟參閱病患之病歷紀
        錄，仍無法詳加評估其病因，宜再由影像診療科醫師佐
        以腦部影像加以判讀。」故長庚醫院已敘明須再以被上
        訴人腦部影像判讀被上訴人之病因。
      2.再者，原審於97年10月28日第二次發函長庚醫院，請該
        院說明就第一次回函所指被上訴人曾接受疫苗注射與其
        所罹病症之關連性，並再為被上訴人施行腦部影像加以
        判讀其病症是否為「嬰兒搖晃症侯群」所致。長庚醫院
        則於97年12月24日第二次函覆說明：「1、臨床上，有
        相關醫學文獻載明，若病童疫苗注射與維生素C缺乏之
        情況下，可能會呈現類似shaken baby syndrome（嬰兒
        搖晃症侯群），請參文獻一。2、因陳童於本院未曾施
        做腦部影像之檢查（依據病歷記載，陳童應曾於臺大醫
        院施做該項檢查），故本院謹就臨床上文獻予以說明，
        合先敘明。臨床上，若病童之腦部影像確實呈現為「硬
        腦膜下腔、蜘蛛膜下腔、腦實質多發性出血合併呼吸衰
        竭而呈昏迷狀況，且同時有Retind hemor rhye等症狀
        」，診視醫師確實應考慮shaken baby syndrome（嬰兒
        搖晃症侯群）之診斷，請參閱文獻二。」。長庚醫院因
        無被上訴人之腦部影像之檢查，且參考相關醫學文獻而
        未排除注射疫苗及維生素C缺乏可能會呈嬰兒搖晃症侯
        群，惟該院亦特別敘明「診療醫師應考慮嬰兒搖晃症侯
        群之診斷」。
      3.原審法院又於98年1月20日第三次發函長庚醫院，請該
        院就被上訴人前往台大醫學院所作之腦部影像，判讀其
        病症是否為外力所致？是否為「嬰兒搖晃症候群」所致
        ？又自病患於96年11月13日下午5時5分送至行政台北醫
        院急救時往前推算，係何時遭受外力所致？長庚醫院於
        98年3月2日回覆提出第三次之鑑定意見指出：「臨床上
        一般急性血腫一般發生於三天內，而後期亞急性血腫約
        發生於二至三週內，而經參閱陳童於96年8月26日下午2
        時35分（記載錯誤，正確時間應為96年11月15日）至台
        大醫院進行頭部MRI攝影檢查結果，其影像呈現兩側急
        性硬指膜下血腫及左側後期亞急性硬指膜下血腫，且頭
        皮無明顯血腫及外傷，故其檢查影像結果呈現符合外力
        所致傷害之嬰兒搖晃症候群，並可推估病童於掃描前三
        週內及三天內分別受到至少二項外力。」
      4.基上，長庚醫院前二次回函係因缺乏被上訴人之腦部影
        像，致無法確切鑑明被上訴人病狀之成因，第三次回函
        則係依據被上訴人腦部MRI攝影影像，依其該院之專業
        能力加以判讀鑑定，確認被上訴人係符合受外力所致傷
        害之嬰兒搖晃症候群，並已於函文中敘明其鑑定理由。
      5.長庚醫院之三次定意見，並無矛盾之處，自可作為判斷
        之依據，上訴人前開主張，非有理由。
      6.上訴人另主張：若以病患發生上開症狀之時間點（96年
        11月13日下午）往前推算外力造成之時間點，病患發生
        急性血腫之外力造成時間應在96年11月10日（星期六）
        下午至96年11月13日（星期二）下午之三日間；病患發
        生後期亞急性血腫之外力造成時間應在96年10月24日下
        午至96年11月13日下午之三週間。又乙○○係於每週日
        晚上由父母親交給上訴人照顧，直到每周五晚上再由上
        訴人交給其父母親。上開急性血腫症狀之外力發生時間
        為星期六下午至星期二下午之間，故該外力有可能是被
        上訴人之父母親照顧期間所發生，亦有可能是在上訴人
        照顧期間所發生。故原審判決認定該急性血腫之外力成
        因，因為是在上訴人照顧期間發生，故應由上訴人負責
        ，顯有未合。云云，但查長庚醫院第三次之鑑定意見指
        出：「…故其檢查影像結果呈現符合外力所致傷害之嬰
        兒搖晃症候群，並可推估病童掃描前三週內及三天內分
        別受到至少二項外力。」等語，其明白表明係於「掃描
        前三週內及三天內」，亦即以96年11月15日掃描日回溯
        三週內及三天內，而非自事故發生之96年11月13日回溯
        ，如以96年11月15日（星期四）回溯三天，為96年11月
        14日（星期三），96年11月13日（星期二），96年11月
        12日（星期一），則發生事故之日應為96年11月12日（
        星期一），本日被上訴人係在上訴人照顧之下，上訴人
        抗辯，其發生之時間點可能在上訴人照顧之時間或被上
        訴人之父母照顧之時間云云，顯與事實不符，且將長庚
        醫院之第三次鑑定報告為不同之解讀，其主張並非可採
        。被上訴人於上訴人照顧期間受到腦部重創，上訴人無
        法舉證證明係第三人所為，則被上訴人之受傷係由上訴
        人所致，堪信為真實。
      7.被上訴人又主張上訴人於96年11月13日下午3時30分許
        發現異狀後，竟延遲超過1小時之下午4時42分21秒始向
        119勤務中心報案，造成被上訴人腦部受到重創，亦有
        延誤送醫之疏失等語，惟為上訴人所否認，並抗辯其發
        現被上訴人嘴唇發白且無心跳，立即通知119勤務中心
        ，期間為3分鐘內，並依該中心指示為被上訴人進行CPR
        搶救，直至救援人員前來，並無延誤送醫之過失等語。
        上訴人陳稱：「我發現被上訴人嘴唇發白且無心跳的時
        間大約下午4點，詳細的時間我忘記了，是我打電話叫
        救護車的前3分鐘」等語（見本院卷第160頁反面），復
        改稱：「我記得我餵小孩喝牛奶的時間是3點半過後大
        約接近4點，一般我餵小孩喝牛奶的時間是固定在早上8
        點、中午12點、下午4點、晚上8點、晚上12點，如果期
        間小朋友吵鬧的話，我也會泡少量的牛奶給小朋友喝」
        等語（見原法院卷第177頁反面），則上訴人先後所陳
        其發現被上訴人心跳停止之時間有所出入，再參酌一般
        人對於時間之記憶，除有特殊事件發生而會特別注意當
        下時刻外，大多僅能概略判斷某一時間之區段為何，是
        上訴人抗辯其在緊急狀態下，並未刻意注意時間為幾點
        幾分等語，並非無據，自難僅以上訴人自述之上開時間
        點作為認定其發現被上訴人心跳停止之確切時間，更無
        法據此即謂上訴人有延誤送醫之疏失。是被上訴人主張
        上訴人發現其心跳停止後，疏未立即送醫，導致其腦部
        受到重創等語，自屬無據。
      8.上訴人主張被上訴人所受傷害，可能因遺傳、或被上訴
        人之母懷孕服用藥物、或被上訴人施打疫苗、或因被上
        訴人父母自己照顧期間搖晃被上訴人等等原因所致云云
        。惟上訴人之辯詞均未見舉證以實其說，顯不足取，且
        長庚醫院之回函已足證明被上訴人係因受上訴人不當搖
        晃而致腦部嚴重受創，上訴人之上開主張委無足採。上
        訴人自承其並無醫學依據足以證明被上訴人之母於懷孕
        前及懷孕期間服用藥物會造成被上訴人嬰兒搖晃症候群
        ，則上訴人請求調閱被上訴人母親之就醫及用藥紀錄，
        即無必要。
    (二)上訴人應負侵權行為損害賠償責任；其金額並審酌如下：
      1.按因故意或過失，不法侵害他人之權利者，負損害賠償
        責任，民法第184條第1項前段定有明文。上訴人擔任被
        上訴人之保母，於照顧被上訴人之期間，對被上訴人不
        當施加外力，造成渠罹患嬰兒搖晃症候群，受有硬腦膜
        下腔、蜘蛛膜下腔、腦實質多發性出血合併呼吸衰竭等
        傷害，以致呈現昏迷狀況，需24小時依賴呼吸器以維持
        生命跡象，乃不法侵害被上訴人之身體、健康，自應依
        上開規定負損害賠償責任。
      2.復按不法侵害他人之身體或健康者，對於被害人因此喪
        失或減少勞動能力，或增加生活上之需要時，應負損害
        賠償責任；又不法侵害他人之身體、健康、名譽、自由
        、信用、隱私、貞操，或不法侵害其他人格法益而情節
        重大者，被害人雖非財產上之損害，亦得請求賠償相當
        之金額，民法第193條第1項、第195條第1項前段分別定
        有明文。茲就被上訴人請求賠償損害之項目及金額分別
        論斷如下：
        (1)醫療費用：
          被上訴人主張其因受有前述傷害，先後送往臺北醫院
          及臺大醫院救治，分別支出醫療費用12,254元、400,
          489元等語，並提出各醫院出具之醫療費用收據共5紙
          為證（見原審卷第57至61頁），上訴人雖對上開醫療
          費用之金額均不爭執，惟基於原審抗辯：健保給付之
          醫療費用不應算入被上訴人之損害等語。按依全民健
          康保險法第1條後段規定，就該法未規定之事項應適
          用保險法相關規定。而全民健康保險性質上係屬健康
          、傷害保險，除有全民健康保險法第82條所定之汽車
          交通事故、公共安全事故或其他重大之交通事故、公
          害或食品中毒事件等情形外，依保險法第130 條、第
          135條準用同法第103條之規定，全民健康保險之保險
          人不得代位行使被保險人因保險事故所生對於第三人
          之請求權，要無保險法第53條規定適用之餘地。是全
          民健康保險之被保險人，非因全民健康保險法第82條
          所定前述保險事故而受傷害者，受領全民健康保險提
          供之醫療給付，其因侵權行為所生之損害賠償請求權
          並不因而喪失。查本件被上訴人遭上訴人施加不當外
          力以致發生保險事故，並非全民健康保險法第82條所
          定前述各項事故，揆諸前揭說明，被上訴人就健保給
          付之醫療費用仍未喪失請求權，自得請求上訴人賠償
          ，故上訴人抗辯健保給付之醫療費用不應算入被上訴
          人之損害等語，洵有誤會，不足採信。從而，被上訴
          人支出上開醫療費用合計412,743元【計算式：12,25
          4＋400,489＝412,743】，核屬增加生活上之需要，
          自得依民法第193條第1項規定請求上訴人賠償。
        (2)照護費用：
          被上訴人主張其因受有前述傷害，陷於昏迷狀態，須
          仰賴呼吸器維生，難有回復健康之望，自96年12月7
          日起至益民醫院呼吸照顧病房住院接受照顧，每月照
          護費用為5,200元，以男性平均餘命74.6歲計算，則
          被上訴人住院時僅出生4個月，74年所需之照護費用
          共4,617,600元等語，上訴人對於被上訴人須仰賴呼
          吸器維生以及益民醫院照護費用每月5,200元等節均
          不爭執，僅抗辯：被上訴人必須不能拔管等語。查被
          上訴人傷後呈陷昏迷狀態，須24小時仰賴呼吸器維持
          生命跡象，已如前述，且據原法院依被上訴人之聲請
          囑託長庚醫院鑑定結果，亦認被上訴人應有24小時依
          賴呼吸器之必要，有該院97年10月9日（九七）長庚
          院法字第○八一五號函1件在卷足憑（見原審卷第117
          至118頁），是被上訴人主張其接受長期照護而持續
          支出看護費用之生活需要等語，自堪採信。又被上訴
          人為96年8月26日生，已如前述，其於96年12月7日至
          益民醫院住院接受照護時未滿6個月，依96年臺灣省
          簡易生命表所載，男性滿6個月者之平均餘命為74.75
          年，則被上訴人僅請求74年之照護費用，核屬增加生
          活上需要之費用，自無不合。另被上訴人於益民醫院
          住院之照護費用為每月5,200元一節，有收據影本1紙
          為憑（見原審卷第62頁），並為上訴人所不爭執，亦
          足採信。再者，被上訴人於益民醫院住院所需之照護
          費用，既係依時日之經過漸次給付，倘被害人請求為
          一次給付，自應依霍夫曼式計算法，按週年利率百分
          之5扣除中間利息，始為允當。準此，被上訴人自96
          年12月7日起至益民醫院住院接受照護74年之期間所
          需之照護費用，依年息百分之5複式霍夫曼計算法，
          扣除以法定利率計算之中間利息（第1年不扣除中間
          利息）後，其金額應為1,956,168元【計算式：5,200
          ×12×31.000 0000（此為74年之霍夫曼係數）＝1,9
          56,168，小數點以下四捨五入】。從而，被上訴人請
          求上訴人賠償74年之照護費用，並按週年利率百分之
          5扣除中間利息，是其得請求上訴人給付之照護費用
          ，於1,956,168元之範圍內為有理由，應予准許。
        (3)精神慰撫金：
          被上訴人因上訴人之過失不法侵害行為，受有硬腦膜
          下腔、蜘蛛膜下腔、腦實質多發性出血合併呼吸衰竭
          等傷害，現仍呈現昏迷狀況，需24小時依賴呼吸器始
          能維持生命跡象，其精神上自受有相當之痛苦。本院
          審酌上訴人未取得保母執照，此據其陳明屬實（見原
          番卷第70頁），竟以擔任保母為職業，於照顧被上訴
          人期間，疏忽施加不當之外力，造成被上訴人飽受終
          生仰賴呼吸器維生之苦，以及被上訴人現為年滿3歲
          之幼兒，無任何謀生能力，上訴人則係以保母為業等
          情，認被上訴人請求上訴人賠償精神慰撫金，於1,50
          0,000元之範圍應予准許。
      3.從而，被上訴人得請求上訴人賠償之金額合計為3,868,
        911元【計算式：412,743＋1,956,168＋1,500,000＝3,
        868,911】，是其僅聲明請求其中部分金額即1,500,000
        元，自屬有據，應予准許。
      4.另按給付無確定期限者，債務人於債權人得請求給付時
        ，經其催告而未為給付，自受催告時起，負遲延責任；
        其經債權人起訴而送達訴狀，或依督促程序送達支付命
        令，或為其他相類之行為者，與催告有同一之效力；又
        遲延之債務，以支付金錢為標的者，債權人得請求依法
        定利率計算之遲延利息；又應付利息之債務，其利率未
        經約定，亦無法律可據者，週年利率為百分之5，民法
        第229條第2項、第233條第1項前段、第203條分別定有
        明文。本件被上訴人請求上訴人給付前揭款項，係以支
        付金錢為標的，且兩造間並未約定利率，被上訴人既係
        以本件起訴狀繕本之送達作為請求之催告，則其併請求
        上訴人自起訴狀繕本送達之翌日即96年12月30日（送達
        證書附於原審卷第51頁）起至清償日止，按週年利率百
        分之5計算之遲延利息，於法有據，亦應准許。
五、綜上所述，被上訴人依侵權行為損害賠償之法律關係，請求
    上訴人給付1,500,000元。及自起訴狀繕本送達之翌日即96
    年12 月30日起至清償日止，按週年利率百分之5計算之利息
    ，為有理由，應予准許。原審判決被上訴人勝訴，核無不合
    ，應予維持，上訴論旨，仍執陳詞，斤斤指摘原判決不當，
    聲明廢棄改判，為無理由，應予駁回上訴。
六、本件判決事證基礎已臻明確，兩造其餘主張、陳述及所提證
    據，暨攻擊、防禦方法，經本院審酌後，認與判決結果已無
    影響，爰不再一一論述，併予敘明。
七、據上論結，本件上訴為無理由，依民事訴訟法第449條第1項
    、第78條，判決如主文。
中    華    民    國    98    年    12    月    29    日
                  民事第15庭
                      審判長法  官  林恩山
                            法  官  黃國忠
                            法  官  郭松濤
正本係照原本作成。
不得上訴。
中    華    民    國    98    年    12    月    29    日
                            書記官  方素珍

司法院資訊處製作；財團法人民間司法改革基金會備份。
